臺灣士林地方法院民事裁定　　　　　 100年度消債聲字第56號
債　務　人　李素月
上列當事人聲請清算事件，本院裁定如下：
    主  文
債務人李素月不免責。
    理  由
一、按債務人因浪費、賭博或其他投機行為，致財產顯然減少或
    負擔過重之債務，而生開始清算之原因者，除證明經普通債
    權人全體同意，或情節輕微，經法院審酌普通債權人全體受
    償情形及其他一切情狀，認為適當者外，法院應為不免責之
    裁定，消費者債務清理條例第134 條第4 款、第135 條定有
    明文。所謂浪費，係指恣意揮霍而言。有無浪費行為之判斷
    ，可參酌債務人有無確實之償債計畫？支出是否超出生活所
    必要？倘無償債計畫，超出生活必要而為花費，即應推定有
    浪費行為。遇此，倘債務人不能提出證據，證明其無浪費行
    為，債權人又未同意其免責，即不應免其還款責任。
二、經查：
  (一)債務人聲請清算事件，前經本院裁定自民國（下同）98年11
    月13日下午5 時起開始清算程序，嗣於100 年4 月25日終止
    清算程序確定在案，有本院97年度消債清字第12號及98年度
    司執消債清字第31號裁定書附卷可考，並經本院依職權核閱
    上開卷宗無誤。嗣本院通知全體債權人及債務人陳述意見查
    知，債務人自92年2 月起即有向萬泰商業銀行股份有限公司
    （下稱萬泰銀行）預借現金之紀錄，陸續借還至93年5 月13
    日結清欠款後，隨即於93年5 月26日回復預借現金，且未再
    還清舊欠債務，持續借款花用（見本院卷第17至18頁）；自
    93年3 月起使用台新國際商業銀行股份有限公司（下稱台新
    銀行）現金卡預借現金之欠款，亦出現未能全額清償、債務
    漸行累計之情事（見本院卷第22至23頁）；另同時使用萬泰
    銀行、日盛國際商業銀行股份有限公司（下稱日盛銀行）、
    渣打國際商業銀行股份有限公司（下稱渣打銀行）及臺灣新
    光商業銀行股份有限公司（下稱新光銀行）等債權人發行之
    信用卡消費，自93年5 月起復陸續發生未能繳足每期應繳金
    額而須計收循環利息之情形，顯見債務人自93年3 月起即陷
    入支付困難之情事，需仰賴金融機構之借貸以資周轉，難認
    債務人於消費時有確實之償債計畫。
  (二)參諸93年4 月6 日債務人向萬泰銀行申辦信用卡之申請書中
    載明自88年6 月起任職於橋泰商務旅館擔任會計乙職，年薪
    為新臺幣（下同）50萬元；於93年間向台新銀行申辦現金卡
    之申請書中記載為霹靂火蚵仔麵線老闆娘，年收入100 萬元
    ；94年度綜合所得稅各類所得資料清單載有受自安昌貨運公
    司19萬元之薪資所得；於95年4 月向債權銀行協商當時，自
    承在淡水老街擺攤賣水果，並於收入證明切結書記載每月收
    入為4 萬5,000 元等情，可知債務人每月平均薪資至少有1
    萬5,833 元（計算式：190000÷12＝15833 四捨五入），已
    高於內政部所公布臺北市94年度每人每月最低生活費標準1
    萬3,562 元，且債務人亦無其他受扶養人之負擔，足徵其無
    向銀行借貸支應生活支出之必要。惟據債務人之預借現金及
    貸款紀錄（如附表所示），債務人於93年3 月至94年9 月間
    之借貸金額即達158 萬8,600 元，平均每月借貸8 萬3,611
    元（計算式：0000000 ÷19＝83611 四捨五入），是債務人
    除每月將其薪資或營業所得收入花費殆盡外，尚每月借款花
    用，顯見債務人確有高額非一般日常生活所必需之消費行為
    。再者，從債務人於94年1 月至3 月及同年7 月單月借款分
    別高達18萬元、20萬元、26萬元及27萬元以觀，其借款金額
    亦顯逾一般生活所需。且債務人在債務日漸積累無力清償情
    形下，另使用新光銀行之信用卡於93年4 月間在廣欣銀樓消
    費3 萬9,400 元，於94年8 月間在名柔國際事業股份有限公
    司消費6,100 元，於94年10月間在名座商行消費2,400 元（
    見本院卷第28頁）；使用日盛銀行之信用卡於94年5 月在廣
    欣銀樓消費8 萬8,800 元（見本院卷第178 頁）；使用萬泰
    銀行之信用卡於94年2 月至95年5 月間，在新光人壽消費計
    5 萬6,466 元（見本院卷第130 至133 頁）等，亦可認有非
    維持基本生活需要之浪費。
  (三)債務人為前開借貸消費行為時，並無確實之償債計劃，致無
    法清償，終至開始清算。核其消費支出明顯超出一般人之生
    活必要，應推定有浪費行為，導致負擔過重之債務，而生清
    算之原因。債務人就此又未能舉證證明其無浪費行為，復經
    本院函詢債權人關於債務人應否免責之意見，債權人萬泰銀
    行、台新銀行、日盛銀行、渣打銀行、新光銀行及行政院勞
    工委員會勞工保險局均具狀為反對之表示（見本院卷第17至
    42頁），故無普通債權人全體同意債務人免責之情形。
三、綜上，本件債務人有因浪費行為致負擔過重債務，而生開始
    清算之原因，審酌債務人浪費行為非屬輕微，及債權人於清
    算程序中所受償之金額，僅佔清算債權之4.48% ，比例甚低
    之情形，亦不適免除債務人債務，復未經債權人全體同意債
    務人免責，依首揭法條規定及說明，本院自應為不免責之裁
    定。
四、債務人於本件不免責裁定確定後，依消費者債務清理條例第
    142 條規定，繼續清償債務，於各普通債權人受償額均達其
    債權額之20% 以上後，再行聲請本院裁定免責，以資兼顧債
    權人利益，附此敘明。
五、爰裁定如主文。
中    華    民    國   100    年    11    月    16    日
                  民事第二庭  法      官  黃欣怡
上為正本係照原本作成。
如不服本裁定，應於裁定送達後10日內，以書狀向本院提出抗告
，並繳納抗告費新臺幣1 千元。
中    華    民    國   100    年    11    月    16    日
                              書  記  官  朱亮彰
附表：
┌────┬─────────┬───────┬─────┐
│消費日期│     消費明細     │   消費金額   │ 發卡銀行 │
│        │                  │（新臺幣/ 元）│          │
├────┼─────────┼───────┼─────┤
│93年3 月│     預借現金     │     20,000   │ 台新銀行 │
├────┼─────────┼───────┼─────┤
│93年4 月│     預借現金     │     10,000   │ 台新銀行 │
├────┼─────────┼───────┼─────┤
│93年5 月│     預借現金     │     30,000   │ 萬泰銀行 │
├────┼─────────┼───────┼─────┤
│93年6 月│     預借現金     │     60,000   │ 萬泰銀行 │
├────┼─────────┼───────┼─────┤
│93年7 月│     預借現金     │     30,000   │ 萬泰銀行 │
├────┼─────────┼───────┼─────┤
│93年8 月│     預借現金     │     10,000   │ 萬泰銀行 │
├────┼─────────┼───────┼─────┤
│93年9 月│     預借現金     │     40,000   │ 萬泰銀行 │
├────┼─────────┼───────┼─────┤
│93年10月│     預借現金     │     40,000   │ 萬泰銀行 │
│        │                  │     60,000   │ 渣打銀行 │
├────┼─────────┼───────┼─────┤
│93年11月│     預借現金     │     90,000   │ 萬泰銀行 │
├────┼─────────┼───────┼─────┤
│93年12月│     預借現金     │     20,000   │ 萬泰銀行 │
│        │                  │     63,600   │ 台新銀行 │
├────┼─────────┼───────┼─────┤
│94年1 月│     預借現金     │    180,000   │ 台新銀行 │
├────┼─────────┼───────┼─────┤
│94年2 月│     預借現金     │    200,000   │ 台新銀行 │
├────┼─────────┼───────┼─────┤
│94年3 月│     預借現金     │    160,000   │ 萬泰銀行 │
│        │                  │    100,000   │ 台新銀行 │
├────┼─────────┼───────┼─────┤
│94年4 月│     預借現金     │     15,000   │ 萬泰銀行 │
│        │                  │     80,000   │ 台新銀行 │
├────┼─────────┼───────┼─────┤
│94年5 月│     預借現金     │     10,000   │ 台新銀行 │
├────┼─────────┼───────┼─────┤
│94年7 月│     預借現金     │     80,000   │ 萬泰銀行 │
│        │     預借現金     │     40,000   │ 台新銀行 │
│        │變現金無息分期專案│    150,000   │ 新光銀行 │
├────┼─────────┼───────┼─────┤
│94年8 月│     預借現金     │     80,000   │ 萬泰銀行 │
├────┼─────────┼───────┼─────┤
│94年9 月│     預借現金     │     20,000   │ 萬泰銀行 │
└────┴─────────┴───────┴─────┘